最高法院民事判決　　　　　　九十六年度台上字第一七二一號
上　訴　人　甲○○
訴訟代理人　吳光中律師
　　　　　　王和屏律師
被 上訴 人　泰碩國際股份有限公司
法定代理人　乙○○
上列當事人間請求確認租賃關係存在事件，上訴人對於中華民國
九十六年一月三十日台灣高等法院台中分院第二審判決（九十五
年度重上字第三○號），提起上訴，本院判決如下：
    主  文
原判決除假執行部分外廢棄，發回台灣高等法院台中分院。
    理  由
本件被上訴人主張：訴外人霞客開發股份有限公司（下稱霞客公
司）於民國八十九年三月十五日與訴外人台火開發股份有限公司
（下稱台火公司）簽訂「委託經營合約書」（下稱契約書一），
由霞客公司將其所有如原判決「附件」所示建物及其他地上物即
水井一座、溫泉池八個（下稱系爭標的物）出租予台火公司，並
將其在該標的物上所經營「霞客溫泉」交由台火公司經營管理，
期限至九十四年四月一日止。嗣因台火公司於九十年十一月一日
與訴外人太碩開發股份有限公司（下稱太碩公司）簽訂「合作契
約書」（下稱契約書二），將「契約書一」之權利全部讓與太碩
公司。霞客公司乃於九十年十二月一日另與太碩公司簽訂「增補
契約」（下稱契約書三），將「契約書一」之期限延長至一百零
四年四月三十日，並改變租金為按月給付新台幣（下同）六十萬
元，不另計抽成。其後，太碩公司又於九十一年九月三十日與伊
簽訂「經營權轉讓同意書」（下稱契約書四），將「契約書一」
至「契約書三」之合約權利均轉讓予伊，由伊自九十一年十月一
日起，占有系爭標的物、經營管理「霞客溫泉」，取得系爭標的
物之租賃權。但該標的物因霞客公司積欠債務未償，經法院拍
賣於九十三年十二月二十五日由債權人即上訴人承受取得，於九
十四年四月二十五日點交予上訴人，致伊喪失對系爭標的物之占
有、使用及收益之權能。依民法第四百二十五條買賣不破租賃之
法律關係，伊自系爭標的物交付予上訴人之日起五年內（即至九
十八年十二月二十四日止）既仍享有租賃權，上訴人即應將該標
的物交付伊。求為命上訴人將系爭標的物交付予伊之判決（被上
訴人於第一審變更原起訴請求「確認」就系爭標的物有租賃關係
存在為上述之聲明）。
上訴人則以：系爭「契約書一」已明確約定霞客公司委由台火公
司經營以溫泉為主題之休憩、旅遊、育樂事業。台火公司係按月
支付經營權權利金，再由霞客公司提供系爭標的物為台火公司設
定抵押，以保障台火公司之經營權。足見被上訴人受讓者為委託
經營契約權利，並非就系爭標的物受讓或另行成立租賃關係，自
無從取得系爭標的物之租賃權。其基於買賣不破租賃法律關係，
訴請伊交付系爭標的物，於法無據等語，資為抗辯。
原審將第一審所為被上訴人敗訴之判決廢棄，改判如其聲明，無
非以：系爭「契約書一」之名稱雖為「委託經營合約書」，序言
為霞客公司將霞客溫泉之經營事宜，委由台火公司經營管理，然
依該契約所載霞客公司除提供溫泉深水井一口暨分期開發所需之
建物及其他設施予台火公司營運管理使用、收取定額租金外，不
負經營盈虧、費用之責。且系爭標的物仍屬霞客公司所有，其與
台火公司間並無出資比例約定等情，堪認霞客公司與台火公司間
非屬合夥關係，而係委託經營管理（即系爭標的物以外部分）與
租賃（即系爭標的物）之混合契約，並以後者之性質為重。被上
訴人主張就霞客公司提供交由台火公司營運管理使用之系爭標的
物部分，係屬租賃性質，自屬可採。至於「契約書二」所約定台
火公司將「契約書一」之租用及經營權移轉予太碩公司，僅由
太碩公司取得台火公司支付以每月營業額百分之五計算之報酬，
經營管理之一切費用仍由台火公司負責，固可認太碩公司係居於
輔助台火公司履行義務之地位。惟依九十年十二月一日太碩公司
另與霞客公司簽訂增補契約書（「契約書三」），已約定：太碩
公司有權以自己名義增補「契約書一」，以延長經營期限至一百
零四年，並改變租金給付方式，暨太碩公司於九十一年七月一日
與台火公司簽訂之「委託與租賃複合式契約」又為台火公司將「
契約書一」之經營權委託太碩公司；將所管理使用之土地、設施
、投資興建之建築物、工作物出租於太碩公司以收取報酬，並將
其應付予霞客公司之租金改由太碩公司逕為給付等等約定以觀，
足見於台火公司原有經營期限內，太碩公司與台火公司乃同時對
霞客公司享有租用及經營權，此參諸台火公司九十年至九十二年
之年報記載「……原委託太碩公司經營管理……支付予霞客公司
之租金改由太碩公司支付……」等情益明。但因「契約書三」係
「太碩公司」為自己之利益、以自己之名義與代表霞客公司之謝
介山配偶所簽訂，其效力本不及於台火公司。尚不能以上開年報
對此未為記載，即否認「契約書三」之真正。又「契約書四」為
太碩公司與被上訴人間對於霞客溫泉經營權之轉讓同意書，自包
括「契約書三」之權利在內，其受讓取得之租用權及經營權，仍
源於「契約書一」之約定，而未變更其同一性。故其效力應自「
契約書一」於八十九年三月十五日簽訂時起算，並無修正後民法
第四百二十五條第二項規定應辦理公證始為有效之適用。該「契
約書四」之雙方法定代理人同一，縱違反公司法第一百八十五條
、第二百二十三條規定，亦非當然無效。是系爭標的物於執行點
交予上訴人前，既由被上訴人受讓取得租賃權，接續太碩公司占
有使用系爭標的物，有其支付租金之支票、發票等可考。其基於
買賣不破租賃法律關係，請求上訴人交付系爭標的物，自屬有理
，應予准許云云，為其論斷之基礎。
查訴外人霞客公司與訴外人台火公司所簽訂之委託經營合約書即
「契約書一」（一審卷，第九頁），已約明：霞客公司提供以經
營溫泉為主題之休憩、旅遊、育樂事業所需之建物、設施，委由
台火公司經營（第一條）、就台火公司交付之抽成租金全額用於
續期開發工程之費用（第四條），並提供系爭建物及作為系爭休
閒俱樂部之二筆土地，為台火公司設定一億二千萬元之抵押權，
以確保台火公司之經營權益（第五條）。而台火公司則於五年之
委託經營期間內，除於營運時第一期每月交付六十萬元、第二期
每月交付三百萬元、第三期每月交付五百萬元之租金外，另依「
包底抽成」方式就各年度超過約定金額之營運部分應加付其中百
分之八之金額予霞客公司，作為霞客公司續期開發費用（第二條
、第三條）等情。準此，就雙方抽成租金用途之指定（霞客公司
必須用於續期開發費用，而無自由支配權）、每月租金額按期作
大幅度之調整（五年內由第一期之每月六十萬元，調至第二期之
每月三百萬元，再至第三期之每月五百萬元），暨霞客公司必須
提供系爭休閒俱樂部之土地、建物為保障台火公司之經營權而設
定高額之抵押權等約定觀之，似均與民法所稱之租賃者，謂當事
人約定一方以物租與他方使用、收益，他方支付租金之契約之性
質不符。原審未遑詳查審認，徒以「租金」一詞，即認定該契約
之性質為租賃關係，已嫌速斷。又依此「契約書一」之約定，霞
客公司係以其所有作為休閒俱樂部使用之土地、建物、設施，委
由台火公司經營，台火公司取得系爭休閒俱樂部之經營權，並將
收取之營利所得，按約定數額（即包底抽成方式）給付霞客公司
作為經營權之對價。此一對價固分為二部分，其中包底部分隨期
別（一、二、三期）於每月以固定金額計算，抽成部分則隨每年
之營業額而異，然於該單一契約中，均未區分何者為使用「系爭
標的物」之對價，何者為取得「經營權」之對價。乃原審未說明
其理由依據，逕將系爭「契約書一」分為二個契約並謂係屬混合
契約，認「系爭標的物」部分（按不包括系爭標的物所占用之土
地）成立租賃契約，而「經營權」部分則屬經營契約，且以租賃
性質為重，亦有認定事實與證據資料不符之違誤。其次，姑不論
台火公司是否能依上開「契約書一」之約定，取得「系爭標的物
」之租賃權。單就增補契約即「契約書三」之立約人為霞客公司
與太碩公司（一審卷，一二頁），台火公司並非契約當事人以觀
，台火公司本不受此契約約定之拘束，為原審認定之事實。果爾
，被上訴人又如何能基此「契約書三」之約定，承受其主張之台
火公司依「契約書一」所取得之系爭標的物租賃權，而不改其「
同一性」？況依「契約書一」之約定，台火公司之經營權自八十
九年四月一日起，為期五年，於期間內應依包底抽成方式給付霞
客公司經營權利金，除每月固定之六十萬元（第一期）、三百萬
元（第二期）、五百萬元（第三期）不等外，尚須給付超額營運
之抽成金。何以約定在後之「契約書三」，霞客公司竟否認其真
正？（一審卷一○○頁）且所為之約定反可將經營權延長至一百
零四年（按此約簽訂於九十年十二月一日，若屬真實，其期限為
十四年五個月），另免除太碩公司給付霞客公司依營運收入應支
付之抽成金，復將每月固定給付金額由五百萬元均縮減為六十萬
元。是否無悖於經驗法則？上訴人辯稱該契約書三非屬真正（一
審卷，四二頁）是否全然無據？再衡諸霞客公司法定代理人謝介
山之配偶孫育嬅證述：「……因太碩公司【投資】很多錢，原訂
五年期間不足以回本，所以簽增補契約書延長期間」（一審卷，
一七五、一七六頁），及台火公司法務主管林和村所證：「……
我們【增加】了很多設備，所以【分配的利潤】問題要看原始資
料才能回答。……我們的設備、修繕的成本遠多於租金，租金還
不足以抵銷」（原審卷第二宗，二九至三一頁）各等語，則何以
承租人尚需大量投資？是否合於租賃之法定要件？另依「契約書
四」即經營權轉讓同意書之約定，被上訴人自太碩公司受讓之權
利為：「太碩公司與台火公司共同經營霞客溫泉之經營權」（即
「契約書二」之權利）（一審卷十三頁），縱可不論該簽約雙方
均由同一法定代理人為代表人，所涉及雙方代理之法律效果，惟
此契約既約定為「經營權」之轉讓，被上訴人何能基此取得系爭
標的物之「租賃權」？原審未詳為審酌勾稽，即謂台火公司與霞
客公司間就「系爭標的物」部分成立租賃關係，繼而以台火公司
非契約當事人之「契約書三」為基礎，認定被上訴人可依此契約
之約定，承受台火公司依據「契約書一」取得之租賃權之地位，
再依買賣不破租賃原則，為上訴人敗訴之判決，尤有可議，自屬
難昭折服。上訴意旨，指摘原判決不當，求予廢棄，非無理由。
據上論結，本件上訴為有理由。依民事訴訟法第四百七十七條第
一項、第四百七十八條第二項，判決如主文。
中　　華　　民　　國　九十六　年　　八　　月　　九　　日
                      最高法院民事第四庭
                          審判長法官  蘇　茂　秋
                                法官  陳　碧　玉
                                法官  王　仁　貴
                                法官  劉　靜　嫻
                                法官  劉　福　來
      本件正本證明與原本無異
                                      書  記  官
中　　華　　民　　國　九十六　年　　八　　月  二十一  日
                                                H
